臺灣嘉義地方法院民事判決　　　　　　　　93年度建字第13號
原　　　告　長城工程顧問有限公司
法定代理人　丙○○
被　　　告　嘉義縣政府
　　　　　　　　　　　　一號
法定代理人　甲○○
　　　　　　　　　　　　一號
訴訟代理人　蔡碧仲律師
　　　　　　黃鈺律師
上列當事人間給付報酬事件，於94年4月6日言詞辯論終結，本院
判決如下：
    主  文
被告應給付原告新台幣壹佰貳拾壹萬貳仟貳佰柒拾壹元，及自民
國九十三年七月十四日起至清償日止，按年息百分之五計算之利
息。
訴訟費用由被告負擔。
本判決得假執行。被告如於執行標的物拍定、變賣或物之交付前
以新臺幣壹佰貳拾壹萬貳仟貳佰柒拾壹元預供擔保後，得免為假
執行。
    事  實
甲、原告方面：
  一、聲明：被告應給付原告新台幣（下同）1,212,271元，及
      自起訴狀繕本送達翌日起至清償日止，按年息百分之五計
      算之利息；並願供擔保請准宣告假執行。
  二、陳述：
  （一）被告於民國八十四年五月間將「嘉七線朴子溪橋及六腳
        排水橋新建工程設計工作」（下稱系爭工程）委託原告
        承辦，依據合約書第五條服務費及付款辦法規定：「(1)
        服務費：１、本工程委託設計服務費，按工程竣工後結
        算總金額計算如左：（工程追加時設計費依比率增加計
        算）：二百萬元以下工程二．五○％。二百萬元至
        五百萬元部份工程二．二○％。五百萬元至一千萬元
        部份一．九○％。一千萬元至三千萬元部份一．五○
        ％。三千萬元以上部份一．四○％。(2)付款辦法：１
        、工程設計費分三期給付第一期款於乙方將設計預算
        書圖送交甲方審核通過後，按原編列預算核付百分之五
        。第二期款於發包完成後，按發包工程費核付百分之
        八十，並扣除第一期已領款。第三期款於工程完工後
        ，按工程結算金額付清尾款。」，原告已依約完成設計
        ，且上開工程已完工，幾經向被告領款，被告拒不給付
        ，雙方遂於九十二年五月十六日協調，並作成協調會議
        紀錄：「嘉七線朴子溪橋及六腳排水橋新建工程之設計
        費用比照『嘉七線道路拓寬工程』發包標比（百分之八
        十）給予計價已完成未給付部份」。惟九十二年八月二
        十九日原告檢附發票及計算式各乙紙，請求原告給付1,
        212,271元，卻遭被告退回，被告不但不給付設計費，
        竟還對原告之法定代理人提出刑事告訴，嗣該案件以不
        起訴處分後，原告分別於九十三年四月十六日、九十三
        年四月二十八日再檢具發票、不起訴處分書及計算式，
        請求被告付款，被告退還發票拒不付款，迄今仍置之不
        理，原告爰提起本件訴訟。
  （二）本件系爭工程與被告主張之「東石舊漁港碼頭整建工程
        」、「東石漁港碼頭加高工程」、「好美里養殖漁業生
        產區道路整建計劃工程」、「樂野農村社區更新重劃區
        工程」、「達邦至民生道路拓寬改善工程」及「阿里山
        日野賀道路橋樑改善工程」等工程無涉，前開工程早已
        完成設計、監造完畢及完工，並經被告會同審計等單位
        驗收完成，交付使用。按工程測量設計委託合約書第三
        條規定：「編製（繪）工程設計預算書、圖（包括本工
        程預算書、單價分析表、數量計算、橋樑部份應附結構
        計算及工程設計詳圖）（均應由執業技師簽章）」、第
        八條規定：「乙方（即原告）如有左列情況之一者，甲
        方（即被告）得隨時解除本合約，並追回已付款項：(1)
        乙方將本工程設計私自轉讓其他機構（含公司行號）辦
        理，經甲方查明屬實者（牽涉特殊專業技術部份除外）
        。(2)乙方違背本合約或發生變故，不能履行本合約責任
        者。」，其應由執業技師簽章係被告規定，因該工程為
        原告公司設計，不可能由原告公司之執業技師自己簽章
        ，需另委由他公司執業技師簽章；而前開工程係原告設
        計，並未私自轉讓其他機構設計，況合約書第八條規定
        牽涉特殊專業技術部份除外，即牽涉特殊專業技術部分
        縱轉讓其他機構辦理，被告亦不得解除契約。原告既已
        履行合約責任，被告並未解除合約，即不能追回已付款
        項，故被告主張將已付款項（被告所計算之已付款項亦
        計算錯誤）追回在本件欲主張抵銷並無理由。另關於嘉
        七線道路拓寬工程尚未完工，協議時有提及等完工（結
        案）再會算，即該工程履行期未到，遑論被告所主張之
        工程計算溢計數量24,894元。
  三、證據：提出嘉義縣政府道路工程設計委託合約書、「嘉七
      線朴子溪橋新建工程」修正預算書圖交件時間及費用協調
      會議紀錄、嘉義縣交通局函、計算表、工程測量設計委託
      合約書影本各一份、嘉義縣政府函影本二份、長城工程顧
      問有限公司函影本四份為證。
乙、被告方面：
  一、聲明：原告之訴駁回；如受不利判決，願供擔保請准宣告
      免為假執行。
  二、陳述：
  （一）原告於八十四年五月間雖曾向被告承攬「嘉七縣朴子溪
        橋及六腳排水橋新建工程設計工作」，惟雙方於九十二
        年五月十六日已合意終止「嘉七縣朴子溪橋及六腳排水
        橋新建工程設計合約書」（『嘉七線道路拓寬工程』除
        外），並達成「嘉七縣朴子溪橋及六腳排水橋新建工程
        之設計費用比照『嘉七線道路拓寬工程』發包標比（百
        分之八十）給予計價已完成未給付部份。」之協議。經
        查，原告完成系爭工程設計後，曾向被告請求領款，惟
        被告進行審查之際，發現原告於八十五年間承辦被告之
        「嘉七線道路拓寬工程」、「東石舊漁港碼頭整建工程
        」、「東石漁港碼頭加高工程」、「好美里養殖漁業生
        產區道路整建計劃工程」、「樂野農村社區更新重劃區
        工程」、「達邦至民生道路拓寬改善工程」、「嘉七線
        朴子溪橋及六腳排水橋新建工程」等工程設計、監造等
        業務中，原告公司之負責人丙○○涉嫌於「嘉七線道路
        拓寬工程」、「嘉七線朴子溪橋及六腳排水橋新建工程
        」等二項工程圖樣之技師欄內偽造技師「吳胱宏」（於
        八十九年九月四日死亡）簽章，其餘五項工程圖樣技師
        欄內，則涉嫌偽造「乙○○」之簽章，因事態嚴重，被
        告為求謹慎，遂檢附證據資料移送嘉義地檢署偵辦。案
        經嘉義地檢署分九十二年度偵字第六二五八號偵查結果
        ，關於偽造「吳胱宏」技師簽章部分，雖因罪嫌不足，
        為不起訴處分，惟細觀處分書之內容：「…二、按案件
        曾經判決確定都，應為不起訴之處分，刑事訴訟法第二
        百五十一條第一款定有明文。又刑事確定判決既判力於
        時間效力之範圍，係以最後審理事實法院之宣示判決日
        為判斷標準，復為最高法院八十二年度第四次刑事庭會
        議(一)決議可資參照。……。四、經查，嘉義縣政府辦理
        之上揭工程中，由長城公司編製附有『乙○○』簽名工
        程圖樣之工程預算書或嘉義縣政府編製附有工程圖樣之
        工程合約等文書，各該文書之編製日期分別為：『東石
        舊漁港碼頭整建工程』工程預算書係於八十五年五月編
        製、『東石漁港碼頭加高工程』工程預算書係於八十四
        年八月編製、『好美里養殖漁業生產區道路整建計劃工
        程』工程合約係於八十四年六月編製、『樂野農村社區
        更新重劃區工程』工程預算書係於八十五年一月編製、
        『達邦至民生道路拓寬改善工程』工程預算書係於八十
        五年三月編製等情，有各工程預算書、工程合約、工程
        圖樣等影本復卷可稽，依編製時程觀之，顯然該等工程
        圖樣之製作應係在先緊接之時間內為之。惟被告前因於
        八十四年二月起至同年十一月間，在長城公司內，連續
        偽造『乙○○』之簽名於工程圖樣之犯行，經台灣高雄
        地方法院於九十年一月三十日以八十九年度訴字第一八
        ○四號判處有期徒刑十月、緩刑三年確定，有該案判決
        書影本及本署刑案資料查註記錄表在卷可參。本件被告
        所涉偽造『乙○○』署名之偽造文書犯行之犯罪時間，
        係在上開判決須宣示判決日前，且核與該案之犯行時間
        緊接，手法同一，觸犯構成犯罪要件相同之罪名，顯有
        連續犯關係，應屬裁判上一罪，揆諸前揭說明，此一偽
        造文書部分，應為前案確定判決效力所及，自不得再行
        追訴。…」，足認關於『東石舊漁港碼頭整建工程』等
        五件工程，原告公司之負責人丙○○涉有偽造文書罪嫌
        無訛。
  （二）茲因原告向被告承攬之工程案件除系爭工程外，尚有上
        開「東石舊漁港碼頭整建工程」等五件工程、「嘉七線
        道路拓寬工程」以及「阿里山日野賀道路橋樑改善工程
        」等工程，其中前揭「東石舊漁港碼頭整建工程」等五
        件工程以及「阿里山日野賀道路橋樑改善工程」，原告
        負責人於工程圖說內偽造技師簽證，顯未依債之本旨將
        工程交由技師進行專業審查，亦未提供合法技師簽證，
        違反契約義務甚明，此部分應依債務不履行規定負擔賠
        償責任。被告除須將相關資料另委由專業技師重新審查
        、補行技師簽證外，前揭工程是否需重新設計、相關工
        程有無結構安全疑慮，而有修補、拆除重作等可能，尚
        有賴進行繁複之鑑定程序始足估算確切之賠償金額。因
        補行技師簽證所需費用，據工程慣例係以工程總額固定
        百分比例計算，前揭六件工程，除達邦至民生45k＋000
        ～47k＋000道路拓寬改善工程已支付之489,440元業已
        繳回外，其餘已付之工程款計為3,538,591元，粗估至
        少需負擔1,500,000元以上之補簽費用，遑論尚有其他
        損害賠償金額；至於「嘉七線道路拓寬工程」因原告溢
        計工程數量，依約應繳付罰款金額24,894元。為此被告
        已於九十三年五月四日以嘉義縣政府府交工字第○九三
        ○○○一六七三號函文向原告為行使抵銷權之意思表示
        ，經抵銷結果，被告毋庸給付原告系爭工程款，原告之
        請求並無理由。
  三、證據：提出嘉義縣政府書函、東石舊漁港碼頭整建工程之
      政府交通局函、不起訴處分書、臺灣高雄地方法院八十九
      年度訴字第一八○四號刑事判決影本各一份、台灣省嘉義
      縣政府地政科簽影本三份、台灣省嘉義縣政府民政局山地
      課簽、嘉七線道路拓寬工程應追繳罰款金額計算表影本各
      五份、粘貼憑證用紙單及發票影本十三份、經費支用登記
      卡影本十二紙為證。
    理  由
一、原告起訴主張被告於民國八十四年五月間將「嘉七線朴子溪
    橋及六腳排水橋新建工程設計工作」（下稱系爭工程）委託
    原告承辦，嗣原告已依約完成設計，且上開工程已完工，幾
    經向被告領款，被告拒不給付，雙方遂於九十二年五月十六
    日協調，並作成協調會議紀錄：「嘉七線朴子溪橋及六腳排
    水橋新建工程之設計費用比照『嘉七線道路拓寬工程』發包
    標比（百分之八十）給予計價已完成未給付部份」。惟九十
    二年八月二十九日原告檢附發票及計算式各乙紙，請求原告
    給付1,212,271元，卻遭被告退回，被告不但不給付設計費
    ，竟還對原告之法定代理人提出刑事告訴，嗣該案件以不起
    訴處分後，原告分別於九十三年四月十六日、九十三年四月
    二十八日再檢具發票、不起訴處分書及計算式，請求被告付
    款，被告退還發票拒不付款，迄今仍置之不理，為此提起本
    件訴訟。被告則以原告固然已完成系爭工程之設計工作，尚
    有設計服務費0000000元未領取，惟原告於八十五年間承辦
    被告之「嘉七線道路拓寬工程」、「東石舊漁港碼頭整建工
    程」、「東石漁港碼頭加高工程」、「好美里養殖漁業生產
    區道路整建計劃工程」、「樂野農村社區更新重劃區工程」
    、「達邦至民生道路拓寬改善工程」、「嘉七線朴子溪橋及
    六腳排水橋新建工程」等工程設計、監造等業務中，原告公
    司之負責人丙○○涉嫌於「嘉七線道路拓寬工程」、「嘉七
    線朴子溪橋及六腳排水橋新建工程」等二項工程圖樣之技師
    欄內偽造技師「吳胱宏」簽章，其餘五項工程圖樣技師欄內
    ，則涉嫌偽造「乙○○」之簽章，雖然該等工程均已完工使
    用，但依法均應補辦技師簽證，因補辦簽證之費用可與原告
    本件主張之工程設計服務費抵銷，原告已無款項可以請求等
    語資為抗辯。
二、本件經本院94年3月2日整理並協議簡化爭點及不爭執點（見
    本院94年3月2日之言詞辯論筆錄），是以本院僅就兩造協議
    簡化之爭點及不爭執點為審究，合先敘明。
三、查，原告主張之事實，已據其提出與所述相符之嘉義縣政府
    道路工程設計委託合約書、「嘉七線朴子溪橋新建工程」修
    正預算書圖交件時間及費用協調會議紀錄、嘉義縣交通局函
    、計算表、工程測量設計委託合約書影本各一份、嘉義縣政
    府函影本二份、長城工程顧問有限公司函影本四份為證，此
    為兩造所不爭執，原告之主張自堪信為真實。
四、被告雖提出抵銷之抗辯，主張原告於八十五年間承辦被告之
    「嘉七線道路拓寬工程」、「東石舊漁港碼頭整建工程」、
    「東石漁港碼頭加高工程」、「好美里養殖漁業生產區道路
    整建計劃工程」、「樂野農村社區更新重劃區工程」、「達
    邦至民生道路拓寬改善工程」、「嘉七線朴子溪橋及六腳排
    水橋新建工程」等工程設計、監造等業務中，原告公司之負
    責人丙○○涉嫌於「嘉七線道路拓寬工程」、「嘉七線朴子
    溪橋及六腳排水橋新建工程」等二項工程圖樣之技師欄內偽
    造技師「吳胱宏」簽章，其餘五項工程圖樣技師欄內，則涉
    嫌偽造「乙○○」之簽章，雖然該等工程均已完工使用，但
    依法均應補辦技師簽證，因補辦簽證之費用可與原告本件主
    張之工程設計服務費抵銷，原告已無款項可以請求。按二人
    互負債務，而其給付種類相同，並均屆清償期者，固得以其
    債務，與他方之債務互為抵銷，民法第334條第1項前段定有
    明文。然查，被告雖主張原告承攬之「嘉七線道路拓寬工程
    」、「東石舊漁港碼頭整建工程」、「東石漁港碼頭加高工
    程」、「好美里養殖漁業生產區道路整建計劃工程」、「樂
    野農村社區更新重劃區工程」、「達邦至民生道路拓寬改善
    工程」、「嘉七線朴子溪橋及六腳排水橋新建工程」等工程
    技師簽證，致被告須重行辦理技師簽證，預估所需支出之費
    用，超過本件原告請求之系爭工程設計費之尾款，在本件訴
    訟中對原告為抵銷之意思表示，但經本院多次定期命被告舉
    證證明抵銷債權之證據及數額，被告至言詞辯論期日仍無法
    具體計算出抵銷之債權金額及證明抵銷事由之具體證據，致
    本院無法審酌其抵銷事由是否存在及抵銷之數額，故其抵銷
    之抗辯，不足採取。
五、從而，原告依道路工程設計委託合約，請求被告給付設計服
    務費1,212,271元，及自起訴狀繕本送達翌日即93年7月14日
    起算至清償日止按年息百分之五計算之利息，為有理由，應
    予准許。
六、本件係本於被告認諾而為被告敗訴判決，爰依職權宣告假執
    行。原告雖聲明願供擔保請准予假執行，乃促使本院職權發
    動，本院無須為准駁之判斷。被告陳明願供擔保，聲請宣告
    免為假執行，經核合於法律規定，爰酌定相當之擔保金額宣
    告之。
七、據上論結，原告之訴為有理由，依民事訴訟法第第78條、第
    第389條第1項第1款、第392第2、3項，判決如主文。
中　　華　　民　　國　　94　　年　　4　　月　　20　　日
                       臺灣嘉義地方法院民一庭
                            法　官　曾文欣
右為正本係照原本作成
如對本判決上訴須於判決送達後20日內向本院提出上訴狀
中　　華　　民　　國　　94　　年　　4　　月　　20　　日
                            書記官  洪秋華
